臺灣彰化地方法院民事判決　八十九年度重訴字第一七九號
　　原　　　　告　寅○○即施.
　　　　　　　　　宇○○
　　被　　　　告　未○○
　　　　　　　　　宙○○
　　　　　　 　　 戊○○
　 　　　　　　　 辰○○
　　　　　　 　　 辛○○
　　　　　　 　　 乙○○
　 　　　　　　　 丁○○
　 　　　　　　　 子○○
　 　　　　　　　 壬○○○
　　　　　　　　　甲○○
　　　　　　　　　申○○
　　　　　　　　　戌○○
　　　　　　　　　丙○○
　　　　　　　　　丑○○
　　　　　　　　　庚○○
　　　　　　　　　己○○○
　　　　　　　　　酉○○
　　　　　　　　　癸○○
　　複　代理　人　卯○○
　　被　　　　告　地○○
　　　　　　　　　天○○
　　　 　　　　　 亥○○
右當事人間請求分割共有物事件，本院判決如左：
    主      文
被告黃○○、Ａ○○、Ｃ○○、Ｂ○○、玄○○應就渠等被繼承人粘仲仁所遺如附表
編號壹、貳所示兩筆土地之應有部分七０三００分之四０九五辦理繼承登記。
兩造共有如附表編號壹所示土地分割如附圖甲所示，即編號Ａ部分面積四五四五‧一
六平方公尺土地分歸原告宇○○取得，編號Ｂ部分面積三四一‧四五平方公尺土地分
歸被告乙○○取得，編號Ｃ部分面積二五五六‧六六平方公尺土地分歸被告未○○取
得，編號Ｄ部分面積六五０‧五四平方公尺土地分歸被告丁○○取得，編號Ｅ部分面
積一五三三‧九九平方公尺土地分歸被告宙○○取得，編號Ｆ部分面積四四五‧０五
平方公尺土地分歸被告申○○取得，編號Ｇ部分面積一五四三‧八三平方公尺土地分
歸被告子○○取得，編號Ｈ部分面積四四五‧０五平方公尺土地分歸被告戌○○取得
，編號Ｉ部分面積三一二六‧八０平方公尺、編號Ｓ面積四八二七‧二四平方公尺土
地分歸被告甲○○取得，編號Ｊ部分面積二三二六‧五五平方公尺土地分歸被告黃○○、Ａ○○、Ｃ○○、Ｂ○○、玄○○共同取得，並按渠等應繼分之比例保持公同共
有，編號Ｋ部分面積四二七五‧四七平方公尺土地分歸原告寅○○、午○○○、巳○○共同取得，並按渠等原應有部分之比例保持共有，編號Ｌ部分面積二三八六‧二一
平方公尺土地分歸被告戊○○取得，編號Ｍ部分面積六一三‧一六平方公尺土地分歸
被告地○○取得，編號Ｎ部分面積六一三‧一六平方公尺土地分歸被告天○○取得，
編號Ｏ部分面積六一三‧一六平方公尺土地分歸被告亥○○取得，編號Ｐ部分面積一
七七一‧五九平方公尺土地分歸被告辛○○取得，編號Ｑ部分面積四四五‧０五平方
公尺土地分歸被告酉○○取得，編號Ｒ部分面積二一七九‧九七平方公尺土地分歸被
告癸○○取得，編號Ｔ部分面積一七０四‧四四平方公尺土地分歸被告己○○○、丙○○、丑○○、庚○○共同取得，並按渠等原應有部分之比例保持共有，編號Ｕ部分
面積一二九一‧六六平方公尺土地分歸被告壬○○○取得，編號Ｖ部分面積一七０四
‧四四平方公尺土地分歸告辰○○取得，編號Ｗ部分面積六八五‧五一平方公尺土地
分歸兩造共同取得，並按渠等或渠等被繼承人原應有部分之比例保持共有。
兩造（除被告辛○○、子○○外）共有如附表編號貳所示土地分割如附圖乙所示，即
編號１部分面積四三０‧四平方公尺土地分歸被告乙○○、丁○○、壬○○○共同取
得，並按渠等原應有部分之比例保持共有，編號２部分面積一三一平方公尺土地分歸
被告丙○○、丑○○、庚○○、己○○○共同取得，並按渠等原應有部分之比例保持
共有，編號３部分面積一三一‧０二平方公尺土地分歸被告辰○○取得，編號４部分
面積二九九‧一六平方公尺土地分歸被告申○○、戌○○、未○○、酉○○共同取得
，並按渠等原應有部分之比例保持共有，編號５部分面積一一七‧九二平方公尺土地
分歸被告宙○○取得，編號６部分面積六一一‧四二平方公尺土地分歸被告甲○○取
得，編號７部分面積三四九‧三八平方公尺土地分歸原告宇○○取得，編號８部分面
積一七八‧八四平方公尺土地分歸被告黃○○、Ａ○○、Ｃ○○、Ｂ○○、玄○○共
同取得，並按渠等應繼分之比例保持公同共有，編號９部分面積一八三‧四三平方公
尺土地分歸被告戊○○取得，編號１０部分面積一六七‧五七平方公尺土地分歸被告癸○○取得，編號部分面積四七‧一四平方公尺土地分歸被告地○○取得，編號部
分面積四七‧一四平方公尺土地分歸被告天○○取得，編號部分面積四七‧一四平
方公尺土地分歸被告亥○○取得，編號部分面積三二八‧六五平方公尺土地分歸原
告寅○○、午○○○、巳○○共同取得，並按渠等原應有部分之比例保持共有。
訴訟費用由兩造按附表所示應有部分之比例負擔。
    事      實
甲、原告方面：
  一、聲明：
    (一)如主文第一項所示。
    (二)同意按照被告未○○等人所提如附圖甲、乙所示方案分割。
  二、陳述：
    (一)如附表編號壹所示彰化縣鹿港鎮○○段一一五六地號、地目田、面積四０六二
      六‧一四平方公尺土地為被告未○○、宙○○、戊○○、辰○○、癸○○、甲○○、申○○、戌○○、丙○○、丑○○、庚○○、己○○○、酉○○、地○○、天○○、亥○○、乙○○、丁○○、辛○○、子○○、壬○○○，及原告
      寅○○、午○○○、巳○○、宇○○，與原共有人粘仲仁等人所共有，各共有
      人之應有部分詳如附表所示。又如附編號貳所示同右段一一六三地號、地目田
      、面積三０七０‧二一平方公尺土地為被告未○○、宙○○、戊○○、辰○○
      、癸○○、甲○○、申○○、戌○○、丙○○、丑○○、庚○○、己○○○、
      酉○○、地○○、天○○、亥○○、乙○○、丁○○、壬○○○，及原告寅○○、午○○○、巳○○、宇○○，與原共有人粘仲仁等人所共有，各共有人之
      應有部分詳如附表所示。
    (二)原共有人粘仲仁已於訴訟進行中即民國九十年四月十七日死亡，其繼承人即被
      告黃○○、Ａ○○、Ｃ○○、Ｂ○○、玄○○等人均未辦理繼承登記，渠等既
      為粘仲仁之繼承人，自應就原共有人粘仲仁所遺系爭二筆土地之應有部分七０
      三００分之四０九五辦理繼承登記。
    (三)系爭二筆土地雖均為農牧用地，但依八十九年一月二十六日新修正之農業發展
      條例第十六條規定，得分割為單獨所有。又兩造間就系爭二筆土地並無物之使
      用目的不能分割之形，共有人亦無訂明不分割之期限，因無法協議分割，爰依
      法請求原物分割。
    (四)原告原來所提分割方法係採合併分割，惟因未能取得大部分共有人之同意，故
      同意按照被告未○○等人所提如附圖甲、乙所示方案分割。
  三、證據：提出土地登記謄本十件、地籍圖謄本一件、地籍圖謄本影本一件、應有
      部分及面積明細表二件、農業發展條例條文抽印資料一件、繼承系統表二件、
      戶籍謄本二十一件、使用現況圖說一件、剪報資料一件、聯外道路示意圖一件
      為證，並聲請履測現場。
乙、被告方面：
（甲）被告未○○、宙○○、戊○○、辰○○、辛○○、乙○○、丁○○、子○○、
      壬○○○、甲○○、申○○、戌○○、丙○○、丑○○、庚○○、己○○○、
      酉○○、癸○○等人部分：
  一、聲明：如主文第二、三項所示。
  二、陳述：
    (一)本件共有人除共有系爭二筆土地外，尚共有坐落同段一一五二、一一六一地號
      土地，前開另二筆土地業經鈞院八十九年度重訴一九八號及八十九年度重訴二
      一六號判決確定在案。而被告所提如附圖甲、乙所示分割方案，除依共有人目
      前使用土地狀況為分配外，另被告計畫與前開二判決分配取得之土地，另行交
      換使用，俾發揮土地之最大效用，及共有人最大之權益。又該方案更經多數共
      有人之同意，實係符合共有人利益之分割方法。
    (二)系爭二筆土地中央為鹿港鎮○○路○段所分隔，又一一五六地號土地中央目前
      有條南北向之產業道路即埕三巷。被告所提方案，各共有人分得部分之土地
      均得面臨前開道路，出入無礙，應屬可採。
  三、證據：提出土地登記謄本二件、聯外道路照片三幀、應有部分及面積明細表一
      件為證。
（乙）被告地○○、天○○、亥○○、黃○○、Ａ○○、Ｃ○○、Ｂ○○、玄○○等
      人部分：
      未於言詞辯論期日到場，亦未提出任何書狀作何聲明或陳述。
丙、本院依聲請履勘現場，並囑託彰化縣鹿港地政事務所派員會同測量，分別製成勘
    驗筆錄及土地複丈成果圖附卷。
    理      由
一、本件被告地○○、天○○、亥○○、黃○○、Ａ○○、Ｃ○○、Ｂ○○、玄○○
    等人經合法通知，未於最後言詞辯論期日到場，核無民事訴訟法第三百八十六條
    各款所列情形，爰依原告之聲請，由其就被告地○○等八人部分一造辯論而為判
    決。
二、原告主張如附表編號壹所示彰化縣鹿港鎮○○段一一五六地號、地目田、面積四
    ０六二六‧一四平方公尺土地為被告未○○、宙○○、戊○○、辰○○、癸○○
    、甲○○、申○○、戌○○、丙○○、丑○○、庚○○、己○○○、酉○○、地
    ○○、天○○、亥○○、乙○○、丁○○、辛○○、子○○、壬○○○，及原告
    寅○○、午○○○、巳○○、宇○○，與原共有人粘仲仁等人所共有，各共有人
    之應有部分詳如附表所示；又如附編號貳所示同右段一一六三地號、地目田、面
    積三０七０‧二一平方公尺土地為被告未○○、宙○○、戊○○、辰○○、癸○○、甲○○、申○○、戌○○、丙○○、丑○○、庚○○、己○○○、酉○○、
    地○○、天○○、亥○○、乙○○、丁○○、壬○○○，及原告寅○○、午○○○、巳○○、宇○○，與原共有人粘仲仁等人所共有，各共有人之應有部分詳如
    附表所示；惟原共有人粘仲仁已於訴訟進行中即九十年四月十七日死亡，其繼承
    人即被告黃○○、Ａ○○、Ｃ○○、Ｂ○○、玄○○等人均未辦理繼承登記；又
    系爭土地均無分割協議，亦無不能分割之原因等情，業據原告提出土地登記謄本
    二件、地籍圖謄本一件、應有部分及面積明細表二件、繼承系統表二件、戶籍謄
    本二十一件為證，核屬相符，且為被告未○○等人所不爭執，自堪信原告此部分
    之主張為真實。
三、按「各共有人，得隨時請求分割共有物。」、「又共有物分割之方法，不能協議
    決定者，法院得因任何共有人之聲請，命以原物分配於各共有人。」，民法第八
    百二十三條第一項、第八百二十四條第二項分別定有明文。再者，每宗耕地分割
    後每人所有面積未達０‧二五公頃者，不得分割。但農業發展條例八十九年一月
    四日修正施行後繼承之耕地，或施行前之共有耕地，均得分割為單獨所有，此於
    八十九年一月二十六日修正公布之農業發展條例第十六條第三、四款亦定有明文
    。
四、經查，系爭二筆土地於八十九年一月四日農業發展條例修正施行前已為兩造（除
    原告寅○○、午○○○、巳○○，及被告黃○○、Ａ○○、Ｃ○○、Ｂ○○、玄
    ○○等人外）所共有，其中被告寅○○、午○○○、巳○○三人之應有部分係渠
    等於九十年五月八日自原共有人即渠等被承受訴訟人施金鎮所繼承，其中被告黃
    ○○、Ａ○○、Ｃ○○、Ｂ○○、玄○○等人之公同共有部分係渠等於九十年四
    月十七日自原共有人即渠等被承受訴訟人粘仲仁所繼承，有卷附土地登記謄本、
    戶籍謄本、繼承系統表等件可按。從而，原告本於共有人之分割請求權，訴請被
    告黃○○、Ａ○○、Ｃ○○、Ｂ○○、玄○○等人應就原共有人粘仲仁所遺系爭
    二筆土地之應有部分七０三００分之四０九五辦理繼承登記，並訴請准予原物分
    割，揆諸前開說明，核無不合，應予准許。
五、另按法院定分割方法時，必須考量兩造之利益、意願，各共有人使用位置、分割
    後各共有人分得土地之方整及利用價值，予以衡量。經查，系爭二筆土地分別略
    呈東西較寬之長方形、倒三角錐形，中央為約二十五公尺之沿海路二段所分隔，
    一一五六地號土地中央則有南北向約四、五公尺寬之產業道路即埕三巷，一一
    五六地號土地東北方有被告甲○○所有之鐵皮造建物、中央偏南方則有被告癸○○之鐵皮造建物、西北方則有原告宇○○所有之鐵皮造建物，一一六三地號土地
    上南方則有被告辛○○所有之鐵皮造建物等情，業經本院會同彰化縣鹿港地政事
    務所人員履測現場，並分別製作勘驗筆錄、土地複丈成果圖等附卷可按。經核被
    告未○○等人所提如附圖甲、乙所示分割方案，其中如附圖甲所示編號Ｗ部分為
    私設既有道路即埕三巷，是此部分依其使用目的實不宜分割，又該方案已兼顧
    多數共有人使用現況、分割後各共有人分得土地之方整及利用價值，且各共有人
    個別分得之土地均面臨沿海路、埕三巷，出入無礙，有利於渠等日後使用，凡
    此均有助於提高系爭土地之經濟價值或效用，本院因認如附圖甲、乙所示方案符
    合公平適當原則，堪足採取，爰依兩造或其被繼承人原應有部分之比例，暨原告
    寅○○、午○○○、巳○○，被告乙○○、林有朋、壬○○○，被告丙○○、丑
    ○○、庚○○、己○○○，被告申○○、戌○○、未○○、酉○○等人分別表示
    分割後欲保持共有之意願，判決分割如主文第二、三項所示。
六、本件係因分割共有物而涉訟，被告之行為可認按當時之訴訟程度為伸張或防禦權
    利所必要，故由勝訴之原告亦負擔一部分訴訟費用，併此敘明。
七、本件事證已臻明確，兩造其餘攻擊及防禦方法，經審酌均與判決結果不生影響，
    自無一一審究論列之必要，併此敘明。
據上論結，本件原告之訴為有理由，依民事訴訟法第三百八十五條第一項前段、第八
十一條第二款、第八十五條第一項但書、第二項，判決如主文。
中　　　華　　　民　　　國　　九十一　　年　　  一　　　月　　 十五 　　日
                                      臺灣彰化地方法院民事第二庭
~B法　　　官　陳正禧
右正本係照原本作成。
如對本判決上訴，應於判決送達後二十日內向本院提出上訴狀。
~B法院書記官　鄭秀鑾
中　　　華　　　民　　　國　　九十一　　年　　  一　　　月　　 十六 　　日
附表：
┌──┬─────┬──┬────────┬──────────────┐
│編號│坐落      │地目│面積（平方公尺）│所有人（原共有人）及應有部分│
│    │          │    │                │之比例、訴訟費用負擔之方式  │
├──┼─────┼──┼────────┼──────────────┤
│壹  │彰化縣鹿港│田  │40626.14        │未○○45/703、宙○○ 27/703 │
│    │鎮○○段11│    │                │、戊○○42/703、辰○○30/703│
│    │56地號    │    │                │、癸○○3837/70300、宇○○80│
│    │          │    │                │/703、甲○○140/703、申○○2│
│    │          │    │                │35/21090、戌○○235/21090、 │
│    │          │    │                │丙○○6/703、丑○○6/703、林│
│    │          │    │                │原有6/703、己○○○12/703、 │
│    │          │    │                │酉○○235/21090、地○○32377│
│    │          │    │                │/0000000、天○○32377/210900│
│    │          │    │                │0、亥○○32377/0000000、粘仲│
│    │          │    │                │仁4095/70300、午○○○75253/│
│    │          │    │                │0000000、寅○○75253/0000000│
│    │          │    │                │、巳○○75253/0000000、林世 │
│    │          │    │                │發601/70300、丁○○1145/7030│
│    │          │    │                │0、辛○○3119/70300、子○○2│
│    │          │    │                │716/70300、壬○○○2274/7030│
│    │          │    │                │0、除粘仲仁之繼承人係連帶負 │
│    │          │    │                │擔外，其餘共有人係單獨負擔  │
├──┼─────┼──┼────────┼──────────────┤
│貳  │同右段1163│田  │3070.21         │未○○45/703、宙○○ 27/703 │
│    │地號      │    │                │、戊○○42/703 、辰○○30/70│
│    │          │    │                │3、癸○○3837/70300、宇○○8│
│    │          │    │                │0/703、甲○○140/703、申○○│
│    │          │    │                │235/21090、戌○○235/21090、│
│    │          │    │                │丙○○6/703、丑○○6/703、林│
│    │          │    │                │原有6/703、己○○○12/703、 │
│    │          │    │                │酉○○ 235/21090、地○○3237│
│    │          │    │                │7/0000000、天○○32377/21090│
│    │          │    │                │00、亥○○32377/0000000、粘 │
│    │          │    │                │仲仁 4095/70300、午○○○752│
│    │          │    │                │53/0000000、寅○○75253/2109│
│    │          │    │                │000、巳○○75253/0000000、林│
│    │          │    │                │世發4579/70300、丁○○4579/7│
│    │          │    │                │0300、壬○○○697/70300、除 │
│    │          │    │                │粘仲仁之繼承人係連帶負擔外，│
│    │          │    │                │其餘共有人係單獨負擔        │
└──┴─────┴──┴────────┴──────────────┘
